【裁判字號】    90,簡上,141
【裁判日期】    901004
【裁判案由】    給付票款
【裁判全文】
臺灣高雄地方法院民事判決  九十年度簡上字第一四一號
    上  訴  人  丙○○
    被上訴人    乙○○
    訴訟代理人  甲○○
右當事人間請求給付票款事件，上訴人對於中華民國九十年三月二十三日本院高雄簡
易庭第一審簡易判決（八十九年度雄簡字第一五二二號）提起上訴，本院判決如左：
    主      文
原判決廢棄。
被上訴人在第一審簡易之訴駁回。
第一、二審訴訟費用由被上訴人負擔。
    事實及理由
一、本件被上訴人起訴主張上訴人前於民國八十六年十一月二十四日與訴外人張統生
    在台中市合辦「中國歷代文物博覽會」，因展覽會場之需，訴外人張統生乃以新
    台幣（下同）五百萬元之代價委由訴外人李春來施作包含購買四台冷氣機在內之
    空調工程，其費用依雙方所定合約約定則應由上訴人與訴外人張統生平均分擔，
    嗣因訴外人張統生用以支付上開冷氣工程貨款之支票退票，訴外人張統生乃商請
    伊代為清償上開五百萬元款項，並於清償後即將該四台冷氣機轉讓予伊，而上訴
    人因欲轉至高雄市○○○路場地續辦文物展覽，其乃向伊商購上開四台冷氣機，
    嗣兩造即以二百二十五萬元之代價達成協議價購，並由伊先代為支付上開冷氣機
    由台中拆遷至高雄展覽場安裝之費用五十萬元，而上訴人旋於八十八年十月八日
    書立切結書而交付訴外人方淑雅所簽發並由其背書之八十八年十二月二十日期，
    票號0000000號，付款人為安泰商業銀行前金分行之同額支票乙紙以為清
    償，並約定倘交付之支票無法如期兌現，其則願以上開四台冷氣機及展覽場地之
    鐵屋結構乙棟以為代物清償，詎上開支票於屆期後提示竟遭退票而未獲付款，迭
    經追索亦均無效，為此乃依票據法律關係請求上訴人應與訴外人方淑雅（原審就
    方淑雅之發票人責任部分業經判決被上訴人勝訴，而訴外人方淑雅就其敗訴部分
    並未上訴而告確定）連帶給付二百二十五萬元及自八十八年十二月二十日起至清
    償日止按年息百分之六計算之利息，其認事用法均無違誤，上訴人所提之本件上
    訴並無理由，爰聲明駁回上訴人之上訴。
二、上訴人則以系爭面額二百二十五萬元支票乃係伊於上開時日為清償先前向被上訴
    人所借用之五百五十萬元，而在訴外人王叡齡律師事務所處書立切結並當場交付
    由訴外人方淑雅所簽發之面額各五十萬元、一百五十萬元、一百五十萬元、一百
    五十萬元之支票四紙以為清償時所一併交付予被上訴人收執，而系爭二百二十五
    萬元支票乃因交付當時時間急迫，伊因未予詳算以致發生誤給之情況，此系爭支
    票與清償上開借款並無關連，嗣伊發覺後乃曾多次口頭與被上訴人協商要求換發
    正確之支票，並催促被上訴人應依切結書所載退還先前所交付之五十萬元退票支
    票，惟被上訴人就此均置之不理，伊為阻止被上訴人提領此溢付之金額，乃故意
    使之退票以促其出面解決，而被上訴人所主張之系爭冷氣機四台乃係訴外人張統
    生向訴外人李春來所購買，此之債務與伊並無任何關連，自無被上訴人所謂因代
    伊墊付二百七十五萬元債款始有交付系爭支票之事，況被上訴人對上開冷氣機之
    買賣當事人、方式及二百二十五萬元價款如何計算之主張前後矛盾不一，且其復
    謂伊就此有一半之權利，而其亦已與訴外人張統生處理另一半價金完畢，則上開
    冷氣機既為伊與訴外人張統生之權利，被上訴人又如何於取得系爭二百二十五萬
    元支票後而將之出賣予伊，其所為系爭支票乃係伊向其購買上開冷氣機價金之主
    張顯與經驗法則有違，證人陳裕元、黃國城所為之證述顯均係附合上情之詞而不
    足採，今上開切結書既已載明以前揭總額計七百二十五萬元之支票五紙用以清償
    五百五十萬元借款，被上訴人取得系爭支票自屬伊之溢付而無對價關係，其自不
    得享有票據上之權利，原審遽認被上訴人乃因墊付上開冷氣機之款項而取得系爭
    由伊背書並交付之支票，因認伊應負背書人之付款責任而判令伊應與訴外人方淑
    雅連帶給付被上訴人二百二十五萬元及自八十八年十二月二十日起至清償日止按
    年息百分之六計算之利息，其認事用法顯有違誤，爰聲明請求判令原判決廢棄，
    並駁回被上訴人在第一審之訴。
三、本件被上訴人主張上訴人於前曾向伊商借五百五十萬元，嗣其欲在高雄市○○○
    路處舉辦文物展覽時，伊並代為支付由台中拆遷四台冷氣機至高雄場地安裝之費
    用五十萬元，而上訴人旋於八十八年十月八日書立切結書而交付訴外人方淑雅所
    簽發，並由其背書之面額二百二十五萬元系爭支票乙紙及面額各五十萬元、一百
    五十萬元、一百五十萬元、一百五十萬元之其他支票四紙予伊收執，並約定倘上
    訴人交付之支票無法如期兌現，其則願以上開四台冷氣機及展覽場地之鐵屋結構
    乙棟以為代物清償，詎系爭二百二十五萬元之支票乙紙於屆期提示後乃遭退票而
    未獲付款，迭經追索亦均無效等情，此有借據證明、切結書、支票影本、系爭支
    票暨退票理由單、租賃契約書等件在卷可稽，上訴人於此固不爭執而堪信被上訴
    人此部分主張為真實，惟上訴人則另以前揭情詞置辯。經查：
    (1)、上訴人於八十八年十月八日乃在訴外人王叡齡律師之見證下書立載有「立切
        結書人丙○○因曾向乙○○先生於民國八十七年五月廿八日借用新台幣伍佰
        伍拾萬元正，至今尚未清償，今特開立如附件影本所示之支票五紙用以清償
        前開款項（均經丙○○背書），倘其中一紙支票無法兌現，則願以高雄市○
        ○○路（原高雄少年輔育院內）鐵屋結構（42米×78米）及肆台冷氣機（每
        台一百噸）做為代物清償前開借款，不得異議或其他要求。此致乙○○先生
        」等語之切結書予被上訴人收執，而其附件影本乃為訴外人方淑雅所簽發，
        以安泰商業銀行前金分行為付款人，面額分為五十萬元、一百五十萬元、一
        百五十萬元、一百五十萬元、二百二十五萬元之支票五紙，此有兩造所不爭
        執之切結書及支票影本等件在卷可稽，而簽寫上開切結書之當日本係由上訴
        人代表訴外人龍冠公司與訴外人黃國城洽談中國歷代文物展覽之商借事宜，
        被上訴人係見證人之一，後來兩造於展覽事宜簽妥契約後突然要求訴外人王
        叡齡律師代其等書寫切結書，上訴人謂其欠被上訴人五百五十萬元，而鐵皮
        屋及冷氣機均係其所有可供代物清償，訴外人王叡齡律師乃照其等先前業已
        談好之內容而依其等之意思寫下切結書等情，亦經證人王叡齡到庭具結證述
        在卷，是上開切結書中雖載明以如附件所示之支票五紙（面額計七百二十五
        萬元）用以清償五百五十萬元借款等語，惟上開切結書之內容既係兩造於簽
        立切結書之前即已談妥，且觀其附件所示之支票影本五紙，其金額欄內之數
        字乃係以毛筆書寫之國字，而發票人即訴外人方淑雅於當日並未到場，則該
        支票五紙自係於此之前即已簽妥而由上訴人持至現場以備交付，又該五紙支
        票其中乃有三紙面額均為一百五十萬元，另二紙則分為五十萬元、二百二十
        五萬元，上訴人於此面額均屬簡單整數之五紙支票之總額衡情應無誤算之可
        能，況依上訴人於原審中所自述，溢開之一百七十五萬元係五百五十萬元借
        款之利息及冷氣機之搬遷費（九十年三月九日言詞辯論筆錄參照），則上訴
        人就此溢出之金額或五紙支票之交付，顯係其依兩造先前就特定債權債務關
        係即已談妥之內容所為而非為誤寫或誤給甚明，上訴人所辯系爭二百二十五
        萬元支票係因交付當時時間急迫而未予詳算以致誤給云云應無足採；又查，
        上訴人原於八十六年十一月二十四日與訴外人張統生在台中市合辦「中國歷
        代文物博覽會」，雙方約定展覽館內所需之冷氣設備所生之費用由雙方共同
        平均分擔，而訴外人張統生嗣乃以五百萬元之代價委由訴外人李春來施作包
        含購買四台冷氣機在內之空調工程，嗣因訴外人張統生用以支付上開冷氣工
        程貨款之支票退票，其乃商請被上訴人代為換票，嗣於兌現清償後，訴外人
        張統生乃將該四台冷氣機轉讓予被上訴人，上訴人於此均未出資，旋上該冷
        氣機乃由台中拆遷至高雄，其拆遷費用五十萬元亦由被上訴人所支出等情，
        此經證人李春來、張統生到庭具結證述在卷，並有合約書、工程合約書附卷
        可憑，是上開冷氣機四台之費用乃因上訴人未依約與訴外人張統生平均分擔
        ，經訴外人張統生要求被上訴人代付後而將之讓與被上訴人，上開冷氣機四
        台之所有權於搬遷至高雄之前自為被上訴人所有，惟上訴人於八十八年十月
        八日簽立上開切結書予被上訴人收執時，乃向訴外人王叡齡律師謂以上開冷
        氣機係其所有，且並於切結書中約定「倘其中一紙支票無法兌現，則願以高
        雄市○○○路鐵屋結構及肆台冷氣機做為代物清償」等語，則上開冷氣機四
        台於未搬遷至高雄之前既為被上訴人所有，而兩造間就此亦無贈與或無償借
        用之約定，兩造於簽立上開切結書之前若未就其使用對價或所有權之移轉對
        價達成協議，上訴人如何就屬於被上訴人之冷氣機而取得其所有權以備將來
        代物清償，且被上訴人又如何願意無償提供予上訴人使用，是切結書上所載
        之附件支票五紙除係供以清償上開借款外，亦應有一部係上訴人取得冷氣機
        所有權或使用權之對價自明，而上開切結書之附件支票乃為五紙，其中三紙
        之面額均為一百五十萬元，另二紙則分為五十萬元、二百二十五萬元，惟依
        上訴人所自承，該五紙支票除其中之二百二十五萬元因其認係被上訴人算錯
        而未予兌現外，餘四紙均已供被上訴人兌領完畢，且被上訴人就上開五百五
        十萬元借款部分亦已自認上訴人業已清償完畢，則上開業已兌現之支票四紙
        之面額雖僅為五百萬元，惟兩造於上開五百五十萬元之借款業已因此而告消
        滅乙節既均不爭執，此未兌現而有爭執之系爭二百二十五萬元之支票乙紙中
        ，自已不包含上開四紙支票就五百五十萬元借款所不足額之五十萬元在內而
        純為上開四台冷氣機之對價，否則被上訴人豈願放棄五十萬元借款債權而謂
        其已受完全之清償，況上開支票五紙就其各別數額而言亦均無法組合出五百
        五十萬元者，被上訴人主張系爭二百二十五萬元之支票乙紙乃係上訴人向其
        購買冷氣機之對價而為有償取得等語自屬可採。至上開四台冷氣機之對價既
        係兩造於簽立切結書之前即已協議同意，則兩造究係如何談出總價二百二十
        五萬元乙節，自因兩造就此業已意思表示合致而已無探究之必要，且亦不影
        響其係冷氣機對價之認定，附此敘明。
    (2)、系爭支票乃係上訴人取得上開冷氣機四台所有權之對價而為有償取得，業如
        前述，則被上訴人對系爭支票自得享有票據上之權利，而系爭支票於屆期提
        示後既因退票而未獲付款，被上訴人本得對就系爭支票背書之上訴人行使票
        據追索權而請求給付票款，惟兩造就用以清償之支票五紙業於上開切結書中
        約定倘其中乙紙支票無法兌現，則願以位高雄市○○○路之鐵屋結構乙棟及
        上開冷氣機四台作為「代物清償」，此之「代物清償」約定，依其意思乃係
        上訴人所交付之任一支票如有退票之情形，上訴人即不論該等物件之價值而
        願以該等物件提出抵償，且被上訴人亦同意僅就此取償而不於不足時再向上
        訴人求償，則兩造既係約定如票據債務成立時，上訴人就此債務即願以該等
        物件代償之新債務以為清償，且上訴人於提出該等物件以為代償時，被上訴
        人亦不得拒絕且即消滅所有之票據權利，則此切結書之代償約定自屬新債清
        償自明（切結書內固將之名為代物清償，惟該鐵屋結構及冷氣機四台於系爭
        支票退票後並非即得由被上訴人占有受領，且因現均仍為上訴人所占有使用
        ，其須提出履行契約內容之請求始得受領，則其約定因非於斯時即由被上訴
        人要物受領該種給付以代原定給付而與民法第三百十九條所定之代物清償係
        屬要物契約不同，此約定自非法定之代物清償），是兩造就系爭支票無法兌
        現時既已約定新債清償，則債權人之被上訴人於此以該等物件清償之新債務
        到期時即應先請求上訴人履行此一新債務，必待此新債務不履行時始得請求
        上訴人履行舊債務即票據債務（最高法院四十一年度台上字第八六號判例及
        四十四年台上字第一四一七號判決意旨參照），今系爭支票既已退票，上訴
        人依約即已生以上開鐵屋結構及冷氣機四台以為上開票據債務之清償之新債
        務，而系爭票據債務之舊債務並已因此而停止作用，是被上訴人按約自應先
        請求上訴人履行交付上開鐵屋結構及冷氣機四台之新債務，必待上訴人不履
        行時始得再行請求上訴人給付系爭票款可堪認定。
    綜上所述，系爭二百二十五萬元之支票乙紙乃係上訴人向被上訴人購買冷氣機之
    對價，而兩造並已約定如票據債務無法清償時，上訴人即以上開鐵屋結構及冷氣
    機四台等物件代償之新債務以為清償，今被上訴人雖因系爭支票退票而得享有票
    據債權，惟上訴人所負之票據債務業因上開新債清償之約定而已暫時停止，被上
    訴人既未請求上訴人應先履行此一交付上開鐵屋結構及冷氣機四台之新債務，其
    本不得再行請求上訴人履行給付系爭支票票款之舊債務，且上訴人於此交付上開
    物件之新債務既未確定無法履行，則給付票款之舊債務亦因停止條件未消滅而不
    得恢復，被上訴人於上訴人應交付上開物件之債務未確定無法履行前，自不得請
    求上訴人給付系爭票款，從而本件被上訴人依票據法律關係請求上訴人應給付二
    百二十五萬元及自八十八年十二月二十日起至清償日止按年息百分之六計算之利
    息，依法尚屬無據，自應予以駁回，原審未慮及此即判命上訴人應與訴外人方淑
    雅連帶給付系爭票款及其遲延利息，依法自有未洽，上訴意旨指摘原判決不當，
    求予廢棄改判，為有理由，自應由本院予以廢棄改判如主文第二項所示。
四、本件為判決基礎之法律關係已臻明確，兩造其餘之攻擊防禦方法核與判決結果不
    生影響，毋庸一一論列，併此敘明。
五、據上論結，本件上訴為有理由，合依民事訴訟法第四百三十六條之一第三項、第
    四百五十條、第七十八條，判決如主文。
中      華      民      國      九十      年      十      月     四     日
                              臺灣高雄地方法院民事第五庭
~B審判長法官  朱玲瑤
~B法      官  汪怡君
~B法      官  黃宏欽
右為正本係照原本作成。
本判決不得上訴。
中      華      民      國    九十      年        十    月        四    日
~B法院書記官  史華齡


司法院資訊處製作；財團法人民間司法改革基金會備份。
